【裁判字號】    89,台上,3866
【裁判日期】    890706
【裁判案由】    違反銀行法
【裁判全文】
最高法院刑事判決                              八十九年度台上字第三八六六號
    上  訴  人  甲○○
    選任辯護人  黃哲東律師
右上訴人因違反銀行法案件，不服台灣高等法院中華民國八十七年五月二十八日第二
審更審判決（八十六年度上更(二)字第一二七九號，起訴案號：台灣台北地方法院檢察
署八十四年度偵字第三五九○號），提起上訴，本院判決如左：
    主  文
原判決撤銷，發回台灣高等法院。
    理  由
本件原判決認定上訴人甲○○係設於台北市○○○路○段一一八巷三號二樓杜盈有限
公司（以下簡稱杜盈公司）負責人，明知該公司並非銀行，且登記營業項目為一般進
出口貿易等業務，並無辦理國外匯兌業務之項目，竟於民國八十二年七月間起至八十
三年十二月底止（八十二年十二月至八十三年二月除外），在上址兼營登記範圍以外
之國外匯兌之業務，其方式由上訴人在該公司所在地接受客戶所欲匯至香港之款項（
新台幣、港幣、美金）後，再通知其香港合夥人顧民勝，在香港以客戶所要求之幣值
（新台幣、港幣、美金）支付該客戶在香港指定之人員，而由上訴人從中收取所代匯
款項萬分之六（新台幣及港幣部分）或萬分之八（美金部分），以為匯款之代價。經
其代為辦理國外匯兌業務之客戶有中華土地代理錢振中、同業王錦鐘、藝品商朱碧霞
、書商王雅定、中藥商甘木容、穩德文具有限公司、珠寶商陳楚光、台灣雅諾工業陳
鵬陽、國榮電機有限公司、大雅電子江小姐、偉綸電腦蘇小姐、陳月花、黃小姐、游
雅英、大陸深圳原記商店、寶成機械公司林翠雲、珠寶商吳振揚、港商陳楚榮、陳婉
君、嘉華銀樓、百貨商吳先生、偉群貿易公司、金輝珠寶公司及游錦州等情。因而撤
銷第一審關於此部分之判決，改判論處上訴人公司負責人違反非銀行不得辦理國外匯
兌業務之規定罪刑，固非無見。然查：(一)、被告之自白，不得作為有罪判決之唯一證
據，仍應調查其他必要之證據，以察其是否與事實相符，刑事訴訟法第一百五十六條
第二項定有明文。上訴人在法務部調查局北部地區機動工作組（以下簡稱北機組）自
白稱：伊曾從事為客戶錢振中、王錦鐘及朱碧霞等辦理國內外匯款之業務（偵查卷第
四頁），但於原審歷次審理中均否認其事，並具狀略辯稱：八十四年一月十一日，伊
被帶往北機組，該日適是中國信託商業銀行核准貸款新台幣三百萬元簽約撥款之日，
伊曾要求先去辦理撥款手續後再到北機組報到，為該組承辦人員所拒絕，並恐嚇說：
「好好想一想，否則後果自己要承擔」等語。伊恐遭收押，貸款借不到錢，欠債不能
還，杜盈公司勢必毀滅，不得已隨調查員意念作答等語（原審上更(二)字卷第四八頁
反面）。且證人錢振中在北機組僅證稱：伊只透過杜盈公司從事港幣及美金買賣（偵
查卷第一六頁）。在原審前次更審時，經問：「你是否有請被告公司（指杜盈公司）
代辦匯兌外幣﹖」錢振中仍僅答稱：「我朋友出國去玩，回國後有剩一些美金支票想
換（新台幣），我知道謝先生（指上訴人）對這方面比較知道（如何換），我就請他
幫忙處理」（原審法院上更(一)字卷第一六頁），仍未供稱有託上訴人辦理匯兌之事。
朱碧霞亦證稱：伊未到杜盈公司買賣外匯。更未言及有託該公司辦理匯兌（同卷第二
九頁）。至於王錦鐘，原審法院雖依上訴人聲請多次傳喚無，原審未再調查其他必
要證據，以察上訴人在北機組此部分之自白，是否與事實相符，遽以該自白為唯一證
據，認定上訴人為錢振中、王錦鐘及朱碧霞辦理將款項匯至香港，於法自屬有違。(二)
、依法應於審判期日調查之證據而未予調查者，其判決當然為違背法令。上訴人又具
狀略稱：杜盈公司雖設於台北市○○○路一一八巷三號二樓，但設在該處者，尚有「
輝安」、「惠安」及「立基」三公司，扣案之「客戶名冊（單）」一本（外放在證物
袋內），是其他公司所有（嗣指係「立基」公司所有），非為杜盈公司之客戶名冊，
亦非該公司所製作，請鑑定筆跡即可明白，尤其該名冊所列之客戶中，竟包括杜盈公
司在內（該名冊第七頁第三行），更足證明非杜盈公司所有云云（原審上更(二)字卷第
四七頁反面、第四八頁、第六七頁反面）。上訴人並在原審供稱：伊不認識王雅定、
甘木容、陳楚光、陳鵬陽、大雅公司江小姐、偉倫公司蘇小姐、陳月花、游雅英、大
陸原記商店、林翠雲、吳振揚、陳楚榮、陳婉君、游錦州等（均係客戶名冊上所列之
客戶，同卷第五九頁及其反面）。則上開客戶名冊（單）究竟係何人所有﹖係何人製
作﹖上開王雅定等十四客戶、及原判決另認定杜盈公司客戶之穩德文具有限公司、國
榮電機有限公司、嘉華銀樓、偉群貿易公司、金輝珠寶公司、黃小姐、百貨商吳先生
等（原判決正本第二頁第九至十三行），有無委託杜盈公司或上訴人本人辦理國外匯
兌﹖均與上訴人有無違反銀行法之行為攸關，原審未予調查明白，遽行判決，顯有違
誤。(三)、有罪判決書除應記載認定犯罪事實所憑之證據外，並應記載其認定之理由，
此觀刑事訴訟法第三百十條第一款之規定甚明。原判決認定上訴人所經營之杜盈公司
違反非銀行不得辦理國外匯兌業務規定之犯罪事實，其所憑之證據除並未說明如何與
事實相符之上訴人在北機組之自白外，係以扣案之杜盈公司記事簿一本，外匯進出帳
一本、客戶存款帳一本、買賣港幣進出帳一本、銀行通匯資料九張、匯款回條二十張
、票貼資料三本、銀行存款存摺九本為憑（原判決正本第三頁第九至十一行，該證物
均外放在證物袋內）。惟其中記事簿、外匯進出帳、客戶存款帳、銀行存款存摺、買
賣港幣進出帳及票貼資料，雖可證明上訴人所經營之杜盈公司有從事外匯買賣及票據
貼現之業務（買賣外匯部分業經原審判刑確定），如何尚能證明該公司為客戶辦理國
外匯兌﹖原判決未予說明；另扣案之匯款回條（單），分別係台北銀行、台灣省合作
金庫、中國信託商業銀行、台北市第三信用合作社所簽發，並非杜盈公司或其香港合
夥人顧民勝所書立。則該匯款回條（單）及銀行通匯資料，如何能證明杜盈公司有辦
理國外匯兌業務﹖且縱令該公司受客戶委託代為辦理匯兌手續，但如均係向前開行庫
及信用合作社辦理，上訴人是否仍應負銀行法第一百二十五條之刑責﹖原判決亦均未
說明，從而原判決難謂未有理由不備之違法。(四)、證據之取捨，法院雖有自由判斷之
權，但對於取捨之理由，應詳為闡述，方足以昭折服。上訴人在原審具狀略稱：杜盈
公司於八十二年七至八月及十一至十二月，均停止營業，其營業額為「零」，是時伊
為維持家計，曾到傑均公司兼職云云。並提出杜盈公司之「營業人銷售額與稅額申請
書」二份、上訴人之「勞工保險卡」一張（均影本）為證（原審上更(二)字卷第四八、
五二、五三、五四頁），原判決對於前開在客觀上有利於上訴人之證據，均予捨棄不
採，仍認定上訴人犯罪時間為自「八十二年七月間起至八十三年十二月底止」（原判
決正本第二頁第一至二行）。雖原判決註明「八十二年十二月至八十三年二月除外。
」但仍包括八十二年七、八、十一月在內，且未說明上開證據為何不採之理由，自有
可議。上訴意旨，指摘原判決不當，非無理由，應認仍有撤銷發回更審之原因。
據上論結，應依刑事訴訟法第三百九十七條、第四百零一條，判決如主文。
中      華      民      國    八十九    年      七      月      六      日
                              最高法院刑事第五庭
                                  審判長法官  董  明  霈
                                        法官  丁  錦  清
                                        法官  林  茂  雄
                                        法官  王  居  財
                                        法官  張  祺  祥
      右正本證明與原本無異
                                              書  記  官
中      華      民      國    八十九    年      七      月     十一     日


司法院資訊處製作；財團法人民間司法改革基金會備份。
